臺灣高等法院臺南分院民事判決
110年度上字第3號
上  訴  人  胡信昌  
訴訟代理人  蘇清水律師
            黃聖珮律師
被上訴  人  邱水能  
            邱朝進  
共      同
訴訟代理人  裘佩恩律師
            蘇泓達律師
            莊佳蓉律師
上列當事人間請求返還定金等事件，上訴人對於民國109年11月1
9日臺灣臺南地方法院109年度訴字第314號第一審判決提起上訴
，並為訴之追加，本院於111年1月12日言詞辯論終結，判決如下
：
    主  文
上訴及追加之訴均駁回。
第二審訴訟費用（含追加之訴部分）由上訴人負擔。
    事實及理由
壹、程序方面：
    按第二審訴之變更或追加，非經他造同意不得為之，民事訴
    訟法第446條第1項前段定有明文。本件上訴人於原審原依兩
    造於民國103年7月9日簽立之訂金收據（下稱系爭定金收據
    ）、民法第249條第3款規定起訴，聲明請求：㈠被上訴人邱
    水能應給付上訴人新臺幣（下同）100萬元，並自起訴狀繕
    本送達邱水能之翌日起至清償日止，按週年利率5%計算之利
    息。㈡被上訴人邱朝進應給付上訴人100萬元，並自起訴狀繕
    本送達邱朝進之翌日起至清償日止，按週年利率5%計算之利
    息。㈢願供擔保，請准宣告假執行。嗣於本院審理時，除原
    上開請求改列為先位聲明外，並追加備位之訴，依民法第24
    9條第4款規定，備位聲明請求：㈠邱水能應給付上訴人50萬
    元，並自111年1月7日民事辯論意旨續狀繕本送達邱水能之
    翌日（即111年1月13日）起至清償日止，按週年利率5%計算
    之利息。㈡邱朝進應給付上訴人50萬元，並自111年1月7日民
    事辯論意旨續狀繕本送達邱朝進之翌日（即111年1月13日）
    起至清償日止，按週年利率5%計算之利息（見本院卷第237-
    238頁），業經被上訴人陳明同意在卷（見本院卷第191、23
    8頁），核與上開規定相符，自應予准許，合先敘明。
貳、實體方面：
一、上訴人主張：上訴人欲向被上訴人購買其2人共有（應有部
    分各1/2）之坐落臺南市○○區○○○段000地號土地（下稱系爭
    土地）作為倉庫，且需以15噸大卡車進出通行，因系爭土地
    係袋地，為解決通行問題，邱水能提出其先前與訴外人楊月
    華簽訂之約定書取信上訴人，承諾與訴外人即同段000地號
    土地（下稱鄰地）所有人黃葉月里以1坪換5坪，取得通行鄰
    地寬度8米道路以供系爭土地通行，上訴人同意購買系爭土
    地，兩造於103年7月9日簽立系爭定金收據，上訴人已給付
    定金100萬元，復於同年月14日簽訂不動產買賣契約書(下稱
    系爭買賣契約)。然邱水能於簽訂系爭買賣契約後，改允諾
    取得通行鄰地寬度6米道路，嗣又改允諾取得通行鄰地寬度4
    米道路，上訴人慮及業已簽訂系爭買賣契約，通行鄰地寬度
    4米道路尚可勉強供大型貨車通過，故無異議。惟被上訴人
    對黃葉月里訴請確認通行權存在訴訟，經臺灣臺南地方法院
    （下稱臺南地院）以103年度南簡字第979號、104年度簡上
    字第96號判決通行鄰地寬度2.5米確定在案（下稱另案），
    此與被上訴人承諾鄰地通行寬度4米道路相差過多，無法達
    上訴人購買系爭土地用以運輸儲放原物料之目的。上訴人先
    位主張因系爭土地對鄰地之通行範圍僅有寬度2.5米，致上
    訴人運送塑膠原料之大型貨車無法進出，使上訴人締結系爭
    買賣契約之目的無法達成，為可歸責於被上訴人之事由，依
    系爭定金收據及民法第249條第3款規定，請求被上訴人加倍
    返還已受領之定金共200萬元，由被上訴人平均分擔各給付
    上訴人100萬元。若認被上訴人並無可歸責性，上訴人備位
    之訴依民法第249條第4款規定，請求被上訴人返還已受領之
    定金100萬元，由被上訴人平均分擔各給付上訴人50萬元。
    原判決駁回上訴人之訴，實有未當，爰提起上訴等語。並上
    訴聲明：㈠原判決廢棄。㈡如前開先、備位聲明。
二、被上訴人則辯以：兩造就系爭土地係約定以現況買賣，並無
    就通行權部分有約定。縱有通行權約定，亦無約定被上訴人
    應取得通行鄰地寬度8米、6米或4米道路以供系爭土地通行
    。且另案已判決確認系爭土地可通行鄰地寬度2.5米，故系
    爭土地可通行鄰地無礙。系爭土地方正且面積大，易於開發
    ，聯外道路本可日後自行向鄰地取得通行權解決，上訴人於
    簽訂系爭定金收據後，即開始通行供附近居民進出之同段00
    0地號土地，進出未受阻礙，足見系爭土地雖為袋地，卻非
    完全難以與公路聯絡，上訴人購買系爭土地非無實益。然上
    訴人未依約定於1年內給付剩餘買賣價金，經被上訴人於106
    年4月21日以存證信函催告後，上訴人仍置之不理，被上訴
    人已於106年5月3日以律師函通知上訴人解除系爭買賣契約
    並沒收定金100萬元。被上訴人係合法解除契約，自得沒收
    上訴人之定金100萬元。上訴人主張被上訴人有違約，並依
    系爭定金收據及民法第249條第3款規定，請求被上訴人應加
    倍退還已受領之定金共200萬元予上訴人，為無理由。原審
    駁回上訴人之請求，並無不當。又本件係因可歸責於上訴人
    之事由，致被上訴人解除契約，上訴人備位依民法第249條
    第4款規定，請求被上訴人返還已受領之定金共100萬元，亦
    屬無理由等語。並聲明：上訴及追加之訴均駁回。
三、本件經整理兩造不爭執事項，及依民事訴訟法第463條準用
    同法第270條之1第1項第3款規定整理並協議簡化兩造爭點如
    下：
  ㈠不爭執事項：
　⒈系爭土地原為被上訴人共有，面積3,637平方公尺、地目旱，
    使用分區為一般農業區、使用地類別為農牧用地。系爭土地
    係袋地，需經由其東側即黃葉月里所有之同段000地號土地
    始能通行至中正路1段。
  ⒉楊月華擬投資護理安養事業，預定購買系爭土地，與被上訴
    人於正式買賣契約簽訂前之103年1月3日簽訂約定書，其中
    第2條記載：「賣方（即被上訴人，下同）應提供至少8米道
    路通行同意書，通行至已開闢道路，以供買方(按指楊月華)
    向政府機關申請開發。」、第5條記載：「上列第4條賣方同
    意以5比1比例方式與同段000號所有人交換所通行土地面積
    。賣方應負擔交換土地的面積，不計入買賣土地。」、第7
    條記載：「本約完成後，雙方會同與○○○段000號所有人完成
    土地交換約定及取得土地通行同意書文件。」等語。嗣因系
    爭土地地目不符政府申請規定，楊月華未與被上訴人簽訂買
    賣契約。
  ⒊上訴人與配偶即訴外人劉國珍所經營之海屏企業有限公司（
    下稱海屏公司）係從事生產塑膠回收再製造成塑膠顆粒之業
    務，為替公司尋找儲放塑膠原料之倉儲地點，上訴人遂向被
    上訴人購買系爭土地，並約定買賣價金為2,400萬元，並於1
    03年7月9日由邱水能代表被上訴人與上訴人簽訂系爭定金收
    據，上訴人於當日交付定金100萬元予邱水能。系爭定金收
    據記載「訂金收取後，若買方(即上訴人)反悔不欲購買，則
    訂金由賣方(即被上訴人，下同)沒收，反之，若於約定期間
    ，賣方將土地賣出或其他因素阻礙時，則訂金加倍奉還，以
    示公平。」等語。嗣兩造於103年7月14日在海屏公司簽訂系
    爭買賣契約，並由被上訴人委託之地政士廖榮輝在契約書空
    白處以手寫記載特約條款共4點及特別約定共2點，手寫內容
    詳如原審卷第21頁所示。
  ⒋被上訴人於103年8月21日對黃葉月里提出另案訴訟，請求通
    行與系爭土地相鄰之000地號土地，並主張通行權面積為46
    平方公尺(寬度為4米)，經另案一審判決被上訴人此部分勝
    訴，黃葉月里不服提起上訴，經另案二審判決廢棄改判被上
    訴人得通行之範圍為寬度2.5米(面積27平方公尺)確定在案
    。
  ⒌上訴人於106年4月18日以海屏公司名義寄發仁德車路墘郵局
    存證號碼000000號存證信函予被上訴人，主張解除系爭買賣
    契約，並要求被上訴人加倍返還已受領之定金共計200萬元
    ，被上訴人收受該存證信函後，於同年月21日委請律師函知
    海屏公司及上訴人，催請海屏公司及上訴人於函到7日內履
    行系爭買賣契約，否則將依約沒收定金並解除契約，另請海
    屏公司騰空交還系爭土地。上訴人收受該律師函後，再於同
    年月27日以海屏公司名義寄發仁德車路墘郵局存證號碼0000
    00號存證信函予被上訴人，要求被上訴人依約返還定金，被
    上訴人收受該存證信函後，於同年5月3日委請律師函知上訴
    人，被上訴人依約沒收定金，並解除系爭買賣契約，及要求
    海屏公司及上訴人於函到後15日將系爭土地騰空返還予被上
    訴人，上訴人有收受該律師函。
  ⒍兩造簽訂系爭買賣契約後，被上訴人同意上訴人使用系爭土
    地存放海屏公司所製造之塑膠顆粒產品。
  ⒎在系爭買賣契約簽訂前，系爭土地上已有設定8筆抵押權，其
    中第3順位至第8順位之抵押權人依序為陳桂香、邱水能、黃
    洪鳳梅、吳林秀娥、陳淑勤、黃美息。黃洪鳳梅、吳林秀娥
    、陳淑勤已於108年10月28日以清償為由辦理抵押權塗銷登
    記。邱水能已於108年8月30日以清償為由辦理抵押權塗銷登
    記。黃美息已於108年10月29日以清償為由辦理抵押權塗銷
    登記。陳桂香已於108年12月5日以清償為由辦理抵押權塗銷
    登記。
  ⒏被上訴人於108年10月14日將系爭土地出賣予訴外人陳國瑞、
    葉淑雲，並於同年月25日辦理所有權移轉登記完畢。
　㈡爭執事項：
　⒈上訴人先位主張系爭土地對鄰地之通行範圍僅有寬度2.5米，
    致上訴人運送塑膠原料之大型貨車無法進出，使上訴人締結
    系爭買賣契約之目的無法達成，為可歸責於被上訴人之事由
    ，依系爭定金收據及民法第249條第3款規定，請求被上訴人
    加倍返還已受領之定金共200萬元，有無理由？
  ⒉上訴人備位之訴依民法第249條第4款規定，請求被上訴人返
    還已受領之定金共100萬元，有無理由？
四、本院得心證之理由：　　　
  ㈠兩造並無達成被上訴人應取得通行鄰地寬度至少4米道路以供
    系爭土地通行之合意：
　⒈按當事人主張有利於己之事實者，就其事實有舉證之責任，
    民事訴訟法第277條前段定有明文。且民事訴訟如係由原告
    主張權利者，應先由原告負舉證之責，若原告先不能舉證，
    以證實自己主張之事實為真實，則被告就其抗辯事實即令不
    能舉證，或其所舉證據尚有疵累，亦應駁回原告之請求。本
    件上訴人主張：簽立系爭定金收據時，邱水能即有口頭向上
    訴人承諾取得通行鄰地寬度8米道路以供系爭土地通行，於1
    03年7月14日簽訂系爭買賣契約後至同年8月21日之間的時間
    ，邱水能再改允諾取得通行鄰地寬度6米道路，嗣又改允諾
    取得通行鄰地寬度4米道路，兩造並有達成被上訴人應取得
    通行鄰地寬度至少4米道路以供系爭土地通行之合意等語。
    然為被上訴人所否認，辯以：兩造未約定被上訴人負有取得
    鄰地通行權之義務，若有通行權約定，亦無約定被上訴人應
    取得通行鄰地之道路寬度等語。依前開說明，上訴人應就其
    主張有利於己之事實，負舉證責任。
  ⒉經查：
　⑴兩造於簽訂系爭買賣契約時，確有約定被上訴人負有取得鄰
    地通行權之義務，其理由如下：
　①兩造對上訴人為替海屏公司尋找儲放塑膠原料之倉儲地點而
    向被上訴人購買系爭土地，並不爭執（見不爭執事項⒊），
    並有上訴人提出系爭定金收據，其上記載：「雙方約定於民
    國103年7月9日賣方收取買方新台幣一百萬元訂金簽約後，
    買賣契約成立，海屏企業有限公司可將貨物存放在台南市○○
    區○○○段000地號之土地」等語（見原審卷第25頁）可證，足
    見上訴人購買系爭土地之目的，係作為供海屏公司存放貨物
    之用，且為被上訴人所明知。衡情買受人即上訴人應合理期
    待有可對外通聯之道路以供運送原料進出，始能達土地利用
    之目的，若無可對外之聯絡道路，必然喪失購買系爭土地預
    定之效用。
　②再以兩造於103年7月14日簽訂系爭買賣契約後，被上訴人於
    同年8月21日對鄰地所有權人黃葉月里提出另案訴訟，並主
    張通行權寬度為4米之事實，為兩造所不爭執（見不爭執事
    項⒋)，且有兩造分別提出另案一、二審判決（見原審卷第75
    -89、95-100頁）可證，復經本院依職權調取另案卷宗核閱
    無誤，堪信為真實。兩造就被上訴人負有取得鄰地通行權之
    義務已有合意，否則，系爭土地既已出賣予上訴人，衡情被
    上訴人當無需再以自己名義提出確認系爭土地對鄰地通行權
    之訴訟，被上訴人對黃葉月里提出確認通行權訴訟，顯係為
    履行其口頭允諾上訴人其負有取得鄰地通行權之約定，應可
    認定。又袋地所有人固得依民法第787條第1項對周圍地主張
    袋地通行權，然為兼顧周圍地所有人之利益，就其通行地因
    此所受之損害，同條對於袋地所有人課以支付償金之責，是
    兩造簽訂系爭定金收據及系爭買賣契約時，若未約定被上訴
    人負有取得鄰地通行權之義務，則上訴人日後尚需另行取得
    袋地通行權，以及支付袋地通行相當之償金，而被上訴人於
    訂立系爭買賣契約後，即以自己名義提出確認通行權存在訴
    訟，足見兩造於簽訂系爭買賣契約時，確有約定被上訴人負
    有取得鄰地通行權之義務為合理。
　⑵上訴人主張兩造有達成被上訴人應取得通行鄰地寬度至少4米
    道路以供系爭土地通行之合意等語，並不可採，其理由如下
    ：
  ①上訴人主張邱水能於簽立系爭定金收據時，提供其先前與楊
    月華簽訂之約定書，向上訴人承諾取得通行鄰地寬度8米道
    路等語，固提出103年1月3日約定書（見原審卷第71、73頁
    ）為證，然為被上訴人所否認。查依上訴人自陳：兩造於簽
    立系爭定金收據時，邱水能即出示並交付上開103年1月3日
    約定書予上訴人，且表明欲依該約定書取得鄰地通行寬度8
    米道路，與鄰地以5比1比例互換通行土地面積等語。則兩造
    若確有達成被上訴人應取得通行鄰地寬度8米道路以供系爭
    土地通行之合意，上訴人焉會未比照上開103年1月3日約定
    書之記載，將上開約定之內容明確記載於系爭定金收據及其
    後簽立之系爭買賣契約內？此顯與常情有違，上訴人之主張
    ，已屬可疑。甚且兩造其後於103年7月14日簽訂系爭買賣契
    約，並由被上訴人委託之地政士廖榮輝在契約書空白處以手
    寫記載特約條款共4點及特別約定共2點，手寫內容詳如原審
    卷第21頁所示（見不爭執事項⒊)，當時竟全然未有被上訴人
    應取得通行鄰地寬度8米道路以供系爭土地通行之記載，反
    係於特約條款第1款以手寫記載約定：「現況買賣」，有系
    爭買賣契約（見原審卷第21頁）可證。衡之常情，如兩造已
    達成被上訴人應取得通行鄰地寬度8米道路以供系爭土地通
    行之合意，則於簽訂系爭買賣契約時，當會於特約條款或特
    別約定事項加以明載，始符常理，焉有可能反係以手寫記載
    特別約定為「現況買賣」？更可見上訴人之主張有違常理。
    況被上訴人在簽訂系爭買賣契約後，另案對鄰地起訴之通行
    範圍為4米，並非8米，顯見上訴人主張被上訴人向上訴人承
    諾取得通行鄰地寬度8米道路等語，不足採信。
　②上訴人復舉證人即上訴人之妻劉國珍於原審到庭證稱：系爭
    土地買賣簽約時，被上訴人答應5比1沒有處理，因為系爭土
    地沒有可通行的路，所以訂約時，被上訴人還沒有處理，被
    上訴人有表示要處理，是以系爭土地的5坪去跟鄰地換1坪的
    比例，換到8米寬的通行，之前被上訴人與安養中心有約定
    要買賣，後來因為地目與安養中心不符，所以沒有買賣成功
    ，被上訴人就拿安養中心的約定書給我們看，上面有寫跟鄰
    地以5坪換1坪達成8米寬的路出來，被上訴人於103年7月9日
    就保證比照安養中心當時的條件等語（見原審卷第187頁）
    。然依證人即承辦兩造簽訂系爭買賣契約之地政士廖榮輝於
    原審到庭證稱：我是單純受出賣人委託來幫雙方簽訂買賣契
    約書，賣方先拿出定金收據給我參考，我才知道他們已經有
    先付定了，雙方約時間碰面簽約。系爭買賣契約是在買方公
    司即海屏公司簽約的，雙方買賣條件我都沒有參與，被上訴
    人通知我去辦理簽約，我才出現。買賣契約書的內容是我依
    據雙方的約定記載，簽約我們要負責產權安全，雙方對於買
    賣流程的主張，我在取得雙方共識後，予以文字化記載在特
    約條款上。雙方當時沒有提到因為系爭土地有對外通行的問
    題，需要通行另外一筆土地，這筆土地要如何解決的問題。
    雙方主張我都會予以文字化，系爭買賣契約訂立當時，雙方
    都沒有談到通行問題，所以我就沒有記載任何文字，如有提
    到一定會在契約書註記，沒有提到就沒有註記。定買賣契約
    書時，我不知道系爭土地是袋地，雙方也沒有提及，是後來
    雙方有爭執，我才知道系爭土地是袋地等語（見原審卷第12
    7-130頁）。上開2人之證述不符，參酌劉國珍與上訴人間為
    夫妻之至親關係，其此部分之證述，難免附和上訴人之主張
    ，所述非無偏頗之情。且就原審法官詢問：「買賣契約書上
    面為何沒有記載8米寬道路？」，劉國珍證稱：因為被上訴
    人說要8米，可能是被上訴人需要時間去跟鄰地說等語（見
    原審卷第187頁），則被上訴人既表示尚需要時間去跟鄰地
    說，而鄰地所有人同意與否，尚未可定，可見並非被上訴人
    一時或片面所得決定或允諾，其自不可能於當時即應允上訴
    人通行鄰地之道路寬度如何，是以劉國珍前後證述，顯有矛
    盾。反之，廖榮輝為地政士，就本件又無何利害關係，況且
    兩造若有達成被上訴人應取得通行鄰地寬度8米道路以供系
    爭土地通行之合意，焉會未於系爭定金收據及系爭買賣契約
    上訂明，反係記載以現況買賣，不合常情，已如前述，堪認
    廖榮輝之證述為可採；至劉國珍之證述，則不可採。
　③況如依上開103年1月3日約定書之條件，尚須由被上訴人與鄰
    地所有人完成土地交換、分割程序，買賣面積並以完成土地
    交換、分割後實際登記面積為準，而就被上訴人應負擔交換
    土地之面積，並不計入買賣土地之面積。以上顯與系爭買賣
    契約約定係以系爭土地之總面積3,637平方公尺為買賣標的
    ，復未提及與鄰地所有人為土地交換、分割程序等攸關本件
    買賣交易之重要事項，均有所不同，更可見劉國珍上開證述
    ：被上訴人就拿安養中心的約定書給我們看，上面有寫跟鄰
    地以5坪換1坪達成8米寬的路出來，被上訴人於103年7月9日
    就保證比照安養中心當時的條件等語，並不可採。
　④本件上訴人既非上開103年1月3日約定書之契約當事人，上訴
    人又無法證明被上訴人有對其應允依上開約定書取得鄰地通
    行寬度8米道路，與鄰地以5比1比例互換通行土地面積等條
    件，上訴人自不得執上開契約之約定，對被上訴人主張行使
    何權利。
　⑤上訴人另提出其上註記「6米寬」、「4米寬」之地籍圖（見
    原審卷第159、161頁）為證，惟其上所書寫之筆跡是否為邱
    水能所為，兩造有所爭執，縱認係邱水能在上開地籍圖左上
    角書寫「6米寬」、「4米寬」，亦無法憑此即證明兩造就通
    行鄰地之寬度先後曾達成「6米寬」、「4米寬」之合意。況
    依上訴人之主張，邱水能提出上開地籍圖之日期，在兩造簽
    立系爭買賣契約以後，當時兩造既已完成簽立系爭買賣契約
    之程序，更可見上訴人所謂取得鄰地通行寬度「6米寬」、
    「4米寬」道路之條件，在兩造簽立系爭買賣契約當時並不
    存在，如兩造確有該部分之合意，上訴人為何沒有要求重新
    簽立契約或要求被上訴人出具有簽名之字據？凡此亦與常情
    有違。再上訴人於原審所提書狀中自陳：被上訴人提出另案
    訴訟後，有多次告知上訴人訴訟進度，並提供另案一、二審
    判決書予上訴人知悉，使上訴人瞭解進度等語（見原審卷第
    149-151頁），是上訴人明知被上訴人係以訴訟方式確認系
    爭土地對鄰地之通行權，當亦知悉得否通行鄰地及通行寬度
    ，端視法院判決之結果而定，絕非被上訴人單方所得決定或
    允諾，上訴人主張被上訴人應允通行鄰地寬度至少4米等語
    ，顯與事實不符，自難採認。
  ⒊至上訴人聲請向仁德區農會及仁德戶政事務所函調邱水能於
    開戶、借貸、印鑑申請等親筆簽名文件、命被上訴人提出邱
    水能親筆簽名之文書正本以鑑定上開地籍圖左上角書寫「6
    米寬」、「4米寬」之筆跡是否為邱水能所簽乙節（見本院
    卷第89頁）。惟查，縱認係邱水能在上開地籍圖左上角書寫
    「6米寬」、「4米寬」，亦無法憑此即證明兩造就通行鄰地
    之寬度先後曾達成「6米寬」、「4米寬」之合意，已如前述
    ，是上訴人上開聲請調取及鑑定之事項與本件之認定無關，
    並無必要。另上訴人聲請再次通知劉國珍到庭為證，以證明
    邱水能拿取上開地籍圖到海屏公司跟上訴人說明時，劉國珍
    在場，知悉兩造就通行權寬度為4米有合意之情（見本院卷
    第183頁）。惟劉國珍已於原審到庭為證述，其前後證述有
    矛盾而不可採，已如前述。再者，依上訴人之主張，邱水能
    提出上開地籍圖之日期，在兩造簽立系爭買賣契約以後，當
    時兩造既已完成簽立系爭買賣契約之程序，可見上訴人所謂
    取得鄰地通行寬度「6米寬」、「4米寬」道路之條件，在兩
    造簽立系爭買賣契約當時並不存在，亦如前述，是上訴人上
    開聲請通知證人，與本件之認定無關，並無必要。又上訴人
    另聲請對邱水能為當事人訊問，本院亦認核無必要，在此敘
    明。
　⒋綜上事證，兩造於簽訂系爭買賣契約時，確有約定被上訴人
    負有取得鄰地通行權之義務。嗣被上訴人提起另案訴訟，經
    另案判決確定，已為兩造所不爭執（見不爭執事項⒋），是
    被上訴人業已履行其取得鄰地通行權之義務，並經法院判決
    確認鄰地通行權寬度為2.5米之事實，堪可認定。惟上訴人
    並無法證明兩造有達成被上訴人應取得通行鄰地寬度至少4
    米道路以供系爭土地通行之合意，其主張系爭土地對鄰地之
    通行範圍僅有寬度2.5米，被上訴人有違約情事等語，並無
    可採。
　㈡上訴人先位主張系爭土地對鄰地之通行範圍僅有寬度2.5米，
    致上訴人運送塑膠原料之大型貨車無法進出，使上訴人締結
    系爭買賣契約之目的無法達成，為可歸責於被上訴人之事由
    ，依系爭定金收據及民法第249條第3款規定，請求被上訴人
    加倍返還已受領之定金共200萬元，為無理由：
　⒈按契約因可歸責於受定金當事人之事由，致不能履行時，該
    當事人應加倍返還其所受定金，固為民法第249條第3款所明
    定，惟所謂不能履行，係指於契約成立後應為給付之時，有
    客觀上給付不能之情形而言（最高法院95年度台上字第2號
    判決意旨參照），是當事人所訂契約之標的並非不能履行，
    而僅其品質、規格、面積或數量與約定之內容不符者，僅生
    債務人應否負物之瑕疵擔保責任之問題，此與前述「不能履
    行」之情形迥然有別（最高法院69年度台上字第3935號判決
    意旨參照），是民法第249條第3款所規定之加倍返還定金，
    須以契約因可歸責於受定金當事人之事由致不能履行為其前
    提。
  ⒉兩造於簽訂系爭買賣契約時，確有約定被上訴人負有取得鄰
    地通行權之義務，但並未達成被上訴人應取得通行鄰地寬度
    至少4米道路以供系爭土地通行之合意；被上訴人於簽訂系
    爭買賣契約書後，已另案訴請法院確認通行權存在，經法院
    判決確認通行權存在（寬度2.5米），被上訴人已依約定履
    行其取得鄰地通行權之義務之事實，業如前述。上訴人主張
    系爭土地通行權寬度未及4米，致無法達上訴人購買系爭土
    地用以運輸儲放原物料之目的，因而拒付其餘買賣價金等語
    ，然鄰地通行權為鄰地所有權之擴張，其目的在解決與公路
    無適宜聯絡之土地之通行問題，自應限於必要之程度，且應
    選擇對鄰地損害最少之處所為之，是以鄰地通行權之處所、
    範圍是否係「適當、必要」與對周圍地之最小侵害，既屬法
    院審酌通行權內容之要素，自應由法院依職權認定，不受當
    事人主張之拘束，是被上訴人於簽訂系爭買賣契約後之103
    年8月21日即對鄰地提出確定通行權訴訟，經另案判決確認
    系爭土地通行權寬度為2.5米，自屬不可歸責於被上訴人之
    事由所致，上訴人執此拒絕給付買賣價金，即屬無據。又法
    院判決系爭土地對鄰地通行範圍寬度為2.5米，雖與上訴人
    主張之通行寬度不同，但通行範圍寬度未達4米，非屬客觀
    上給付不能之情形，被上訴人並無不能履行契約之情事，上
    訴人自無從依民法第249條第3款之規定，請求被上訴人加倍
    返還定金。
　⒊至系爭定金收據約定：「雙方議定由買方海屏企業有限公司
    胡信昌先生提交訂金新台幣一百萬元整，交於賣方邱水能先
    生，做為購買000地號土地之訂金，土地總價款為新台幣兩
    千四百萬元整，土地面積之計算以土地權狀登記為準，雙方
    約定於民國103年7月9日賣方收取買方新台幣一百萬元訂金
    簽約後，買賣契約成立，海屏企業有限公司可將貨物存放在
    台南市○○區○○○段000地號之土地，訂金收取後，若買方（按
    指本件上訴人）反悔不欲購買，則訂金由賣方（按指本件被
    上訴人）沒收，反之，若於約定期間，賣方將土地賣出或其
    他因素阻礙時，則訂金加倍奉還，以示公平。」(見原審卷
    第25頁)，其中所稱「其他因素阻礙」，兩造雖未明文約定
    其具體情事，惟依上開約定可知，兩造於簽立系爭定金收據
    後，為拘束兩造履行買賣契約，且為公平起見，約定於上訴
    人不履行買賣契約，定金由被上訴人沒收，被上訴人另行出
    賣予第三人或類此重大違約情事，應加倍返還定金。據此可
    知，上訴人得請求被上訴人加倍返還訂金，應以被上訴人在
    約定期間內，有「將土地賣出」或不能履行買賣契約之「其
    他因素阻礙」而言，始合於該條款約定目的，非謂一有違反
    買賣契約均得視為合於「其他因素阻礙」之要件。系爭買賣
    契約簽訂前，系爭土地上已有設定8筆抵押權，此為兩造所
    不爭執(見不爭執事項⒎)，雖被上訴人有未於103年8月31日
    前，確認清償第3至第8順位抵押債權額之事實，然被上訴人
    未履行確認抵押債權額，應非屬系爭定金收據所稱「因其他
    因素阻礙」之情形，如此始符兩造締約時之真意。又上訴人
    無法證明兩造有達成被上訴人應取得通行鄰地寬度至少4米
    道路以供系爭土地通行之合意，已如前述。是上訴人主張系
    爭土地對鄰地之通行範圍僅有寬度2.5米，被上訴人有違約
    情事，乃依系爭定金收據約定，請求被上訴人加倍返還已受
    領之定金共200萬元，亦屬無據。
　㈢系爭買賣契約於106年5月4日經被上訴人合法解除，被上訴人
    得依系爭買賣契約第15條沒收定金：
　⒈按給付有確定期限者，債務人自期限屆滿時起，負遲延責任
    ；契約當事人之一方遲延給付者，他方當事人得定相當期限
    催告其履行，如於期限內不履行，得解除契約，民法第229
    條第1項及第254條分別定有明文。查，系爭買賣契約第15條
    約定：「買方違反本契約各條之一者，賣方得沒收所收受全
    部金額並不經催告解除本契約」，特約條款第4點約定：「
    雙方同意全部價金於簽約日起1年內支付完畢」，此觀系爭
    買賣契約即明（見原審卷第21頁），可見兩造約定系爭土地
    買賣價款應於103年7月14日訂立系爭買賣契約時起算1年即1
    04年7月13日內給付完畢。
　⒉上訴人於106年4月18日以海屏公司名義寄發仁德車路墘郵局
    存證號碼000000號存證信函予被上訴人，主張解除系爭買賣
    契約，並要求被上訴人加倍返還已受領之定金共計200萬元
    ，被上訴人收受該存證信函後，於同年月21日委請律師函知
    海屏公司及上訴人，催請海屏公司及上訴人於函到7日內履
    行系爭買賣契約，否則將依約沒收定金並解除契約，另請海
    屏公司騰空交還系爭土地。上訴人收受該律師函後，再於同
    年月27日以海屏公司名義寄發仁德車路墘郵局存證號碼0000
    00號存證信函予被上訴人，要求被上訴人依約返還訂金，被
    上訴人收受該存證信函後，於同年5月3日委請律師函知上訴
    人，被上訴人依約沒收定金，並解除系爭買賣契約，及要求
    海屏公司及上訴人於函到後15日將系爭土地騰空返還予被上
    訴人，上訴人有收受該律師函之事實，為兩造所不爭執（見
    不爭執事項⒌），是上訴人既不得拒絕給付剩餘買賣價金，
    詳如前述，且經被上訴人限期催告履約，逾期仍未履行，揆
    諸上開說明，被上訴人已得解除契約，則被上訴人於106年5
    月3日委請律師發函予上訴人為解除契約之意思表示，於同
    年5月4日送達上訴人，此有被上訴人提出之中華郵政掛號郵
    件收件回執在卷可證（見原審卷第111頁），堪認系爭買賣
    契約已於106年5月4日發生解除之效力，被上訴人依系爭買
    賣契約第15條之約定，沒收已收受之定金100萬元，應屬有
    據。至上訴人於106年4月18日以海屏公司所為解除系爭買賣
    契約之意思表示，因系爭買賣契約之當事人為兩造，而非海
    屏公司與被上訴人，故海屏公司所為解除系爭買賣契約之意
    思表示，對於被上訴人自不生合法效力，併予敘明。
　㈣上訴人備位之訴依民法第249條第4款規定，請求被上訴人返
    還已受領之定金共100萬元，為無理由：
　⒈按契約因不可歸責於雙方當事人之事由，致不能履行時，定
    金應返還之，民法第249條第4款定有明文。依其文義，須以
    契約因不可歸責於雙方當事人之事由致不能履行為其前提。
  ⒉本件被上訴人已合法解除系爭買賣契約，且系爭買賣契約係
    因可歸責於上訴人之事由而解除，已如前述，即與上開要件
    不符。是以上訴人備位依民法第249條第4款規定，請求被上
    訴人返還已受領之定金共100萬元，並無理由。
五、綜上所述，上訴人先位之訴依系爭定金收據及民法第249條
    第3款規定，請求：㈠邱水能應給付上訴人100萬元，並自起
    訴狀繕本送達邱水能之翌日起至清償日止，按週年利率5%計
    算之利息。㈡邱朝進應給付上訴人100萬元，並自起訴狀繕本
    送達邱朝進之翌日起至清償日止，按週年利率5%計算之利息
    ；及追加備位之訴依民法第249條第4款規定，請求：㈠邱水
    能應給付上訴人50萬元，並自111年1月13日起至清償日止，
    按週年利率5%計算之利息。㈡邱朝進應給付上訴人50萬元，
    並自111年1月13日起至清償日止，按週年利率5%計算之利息
    ，均無理由，應予駁回，其先位之訴假執行之聲請，失所依
    附，應併予駁回。原審就先位之訴所為上訴人敗訴之判決，
    並無不合。上訴論旨指摘原判決不當，求予廢棄改判，為無
    理由，應駁回其上訴。其追加之訴，亦無理由，應併予駁回
    。
六、本件事證已臻明確，兩造其餘之攻擊或防禦方法及所用之證
    據，經本院斟酌後，認為均不足以影響本判決之結果，爰不
    逐一論列，附此敘明。
七、據上論結，本件上訴及追加之訴均無理由，依民事訴訟法第
    449條第1項、第78條，判決如主文。  
中　　華　　民　　國　　111 　年　　2 　　月　　16　　日
                  民事第一庭    審判長法  官  翁金緞

                                      法  官  蔡孟珊

                                      法  官  黃瑪玲
上為正本係照原本作成。
上訴人如不服本判決，應於收受送達後20日內向本院提出上訴書
狀，其未表明上訴理由者，應於提出上訴後20日內向本院補提出
理由書狀（均須按他造當事人之人數附繕本），上訴時應提出委
任律師或具有律師資格之人之委任狀；委任有律師資格者，另應
附具律師資格證書及釋明委任人與受任人有民事訴訟法第466條
之1第1項但書或第2項（詳附註）所定關係之釋明文書影本。如
委任律師提起上訴者，應一併繳納上訴審裁判費。(上訴訴訟標
的金額合併未逾150萬元不得上訴)
被上訴人不得上訴。
中　　華　　民　　國　　111 　年　　2 　　月　　16　　日

                                      書記官  蘭鈺婷
【附註】
民事訴訟法第466條之1：
⑴對於第二審判決上訴，上訴人應委任律師為訴訟代理人。但上
  訴人或其法定代理人具有律師資格者，不在此限。
⑵上訴人之配偶、三親等內之血親、二親等內之姻親，或上訴人
  為法人、中央或地方機關時，其所屬專任人員具有律師資格並
  經法院認為適當者，亦得為第三審訴訟代理人。
民事訴訟法第466條之2第1項：
上訴人無資力委任訴訟代理人者，得依訴訟救助之規定，聲請第
三審法院為之選任律師為其訴訟代理人。